【裁判字號】    99,訴,1555
【裁判日期】    991217
【裁判案由】    有關交通事務
【裁判全文】
臺北高等行政法院判決
                                      99年度訴字第1555號
                                    99年12月16日辯論終結
原      告  花蓮汽車客運股份有限公司
代  表  人  張譽興
訴訟代理人  李文平律師
            張照堂律師
被      告  交通部公路總局
代  表  人  吳盟分（局長）
訴訟代理人  周書甜
            賴銘顏
上列當事人間有關交通事務事件，原告不服交通部中華民國99年
5 月18日交訴字0000000000號訴願決定，提起行政訴訟，本院判
決如下：
    主  文
訴願決定撤銷。
原告其餘之訴駁回。
訴訟費用由被告負擔。
    事實及理由
一、事實概要：
    原告就其所經營之公路汽車營運路線於民國98年1 月23日向
    被告申請98年度公路汽車客運偏遠服務路線營運虧損補貼，
    原告不服被告所屬臺北區監理所（下稱「臺北區監理所」）
    98年3 月9 日辦理「98年度公路汽車客運偏遠服務路線營運
    虧損補貼初審會議」（下稱「98年3 月9 日初審會議」）、
    98年4 月10日辦理「98年度公路汽車客運偏遠服務路線營運
    虧損補貼初審會議－花蓮客運公司申復案會議」（下稱「98
    年4 月10日初審會議」）等兩次專案小組初審會議結果及98
    年5 月7 日被告「公路汽車客運審議委員會（下稱「審議委
    員會」）第80次全體委員會議」決議（下稱「第80次會議決
    議」），遂於98年5 月13日以花汽客股字第098000063 號函
    提出申復，全案經提送98年9 月17日被告「公路汽車客運審
    議會第84次全體委員會議」（下稱「第84次會議」）、98年
    11月6日 被告「公路汽車客運審議會第86次全體委員會議」
    （下稱「第86次會議」）、98年12月31日被告「公路汽車客
    運審議會第88次全體委員會議」（下稱「第88次會議」）之
    會議決議，亦仍維持原議。另原告98年9 月4 日以花汽客股
    字第098000106 號函針對「臺北區監理所98年7 月30日辦理
    花蓮客運公司98年度公路汽車客運偏遠服務路線營運虧損補
    貼初審申復決議之補充意見專案小組會議」再提意見，一併
    要○○○市區○○路段班次未達上限者應給予補貼，並要求
    98年度重新勘定增加里程之路線，按增加後之新里程核予補
    貼。被告於99年1 月11日以路監運字第0991000183B 號函（
    下稱「99年1 月11日號函」）同意依照98年12月31日被告審
    議委員會第88次會議決議，因原告所請事項於98年3 月之審
    議期間均未提出，爰應於99年補貼作業時再行檢討。原告於
    98年12月15日再以花汽客股字第098000152 號函再次提起申
    復98年度偏遠服務路線營運虧損補貼「富里－臺東」等6 條
    營運路線，建請比照鼎東客運公司重複路線逾30班次皆予補
    貼模式惠予補貼，被告則於99年1 月4 日以路監運字第0980
    059021號函，轉請臺北區監理所以99年1 月12日北監運字第
    0990030055號函（下稱「99年1 月12日函文」）轉請臺北區
    監理所所屬花蓮監理站（下稱「花蓮監理站」）查照辦理，
    嗣經花蓮監理站以99年2 月1 日北監花三字第0990001032號
    函（下稱「99年2 月1 日函文」）層轉原告。原告不服提起
    訴願，經交通部交訴字0000000000號訴願決定（下稱「原訴
    願決定」）不受理，原告不服，遂提起本件行政訴訟。
二、本件原告主張：依公路汽車客運偏遠服務路線營運虧損補貼
    審議及執行管理要點第6 點之(六)、訴願法第1 條、第2 條之
    規定，伊若對被告審議委員會之審議結果有異議者，得依訴
    願法規定辦理，故受理訴願機關不得率以伊於訴願書所列載
    之函文為非行政處分，而為訴願不受理之決定。訴願決定以
    原處分僅係機關內部所為職務上之表示，非屬訴願法上之行
    政處分，此部分認事用法實屬有誤。又原審議結果減少對伊
    補貼之公里數、刪除全線不予補貼及未考量補貼之優先順序
    ，則不符公路汽車客運偏遠服務路線營運虧損補貼審議及執
    行管理要點第8 點、第10點之規定。此外，依大眾運輸事業
    補貼辦法第5 條之規定，本應對於偏遠地區路線合法給予補
    貼，原審議結果卻對伊為不予補貼之處分，亦違反平等原則
    等語。並聲明：訴願決定及原處分均撤銷。
三、被告則以：被告審議委員會第84次會議決議既已維持初審不
    予補貼之決議，原告一再希以申復惠予補貼，純屬原告之願
    望與期待。臺北區監理所99年1 月12日函文，僅係機關內部
    所為職務上之表示，非對原告所為之行政處分，是經花蓮監
    理站以99年2 月1 日函文層轉原告，並非對原告請求有所准
    駁之行政處分，僅屬單純之觀念通知，原告對上開函文提起
    訴願及行政訴訟，於法未合。又被告審議委員會係基於如何
    使補貼款做更有效及合理運用之考量，盱衡全局後所為之決
    議，符合公路汽車客運偏遠服務路線營運虧損補貼審議及執
    行管理要點之規定，並已兼顧偏遠路線補貼之目的。至於原
    告要○○○市區○○路段班次未達上限者應給予補貼，及98
    年度繼續經營重新勘定增加里程之路線按增加後之新里程核
    予補貼乙節，原告於臺北區監理所98年3 月9 日初審會議決
    議後，提出申復時並未包含上揭事項，而係於98年9 月4 日
    針對「臺北區監理所98年7 月30日辦理花蓮客運公司98年度
    公路汽車客運偏遠服務路線營運虧損補貼初審申復結論之補
    充意見專案小組會議」再提意見時，方才一併提出，與「公
    路汽車客運偏遠服務路線營運虧損補貼審議及執行管理要點
    」規定之救濟程序不符，經被告審議委員會第88次會議作成
    「因98年3 月間均未提出補貼申請，爰本案於99年補貼作業
    時再行檢討」之決議。另被告係以合議制之審議委員會決定
    是否補貼及補貼金額多寡，原告倒果為因針對補貼金額多寡
    作為認定審議委員會審議決定不公之依據，實無理由等語，
    資為抗辯。並聲明：原告之訴駁回。
四、按訴願法第1 條第1 項規定：「人民對於中央或地方機關之
    行政處分，認為違法或不當，致損害其權利或利益者，得依
    本法提起訴願。但法律另有規定者，從其規定。」第2 條規
    定：「人民因中央或地方機關對其依法申請之案件，於法定
    期間內應作為而不作為，認為損害其權利或利益者，亦得提
    起訴願。」是人民依法申請之案件未獲滿足者，即得視行政
    機關有無作成明確否准之行政處分，而分別依訴願法第1 條
    第1 項提起訴願或依同法第2 條提起怠為行政處分之訴願。
    而上述所稱「未獲滿足」者，係以行政機關是否已完全提供
    申請人申請之內容而定，除上開明確否准行政處分以及於法
    定期間內應作為而不作為，屬於未獲滿足外，行政機關變更
    減縮人民申請內容而予准許，或一再以應再徵詢相關權責機
    關意見、命申請人應再對其復函提申復後由委員專家開會另
    作建議等等，而不當擱置者，均屬申請未獲滿足，申請人自
    得依上開訴願法規定逕提起訴願，受理訴願機關應查明申請
    人究係依訴願法第1 條第1 項或第2 條提起訴願，而為實體
    審究，不得率以申請人於訴願書列載之函文為非行政處分，
    而為訴願不受理之決定。經查：
  (一)原告就其所經營之公路汽車營運路線先後以98年1 月23日花
    汽客股總字第098000012 號函及98年9 月4 日花汽客股字第
    098000106 號函向被告申請98年度公路汽車客運偏遠服務路
    線營運虧損補貼，並先後經98年5 月7 日被告審議委員會第
    80次會議、98年9 月17日第84次會議、98年11月6 日第86次
    會議決議，針對「富里－臺東」線、「富里－望通嶺」線，
    均僅補貼至98年3 月9 日，「瑞穗－玉里」線24班僅補貼18
    班，「花蓮－成功－臺東」線則不予補貼，「花蓮－瑞穗」
    線僅補貼「光復－瑞穗」20.8公里部分，「花蓮－成功」線
    則僅補貼「花蓮－靜浦」70.8公里部分，亦即對於原告上開
    6 條路線之虧損補貼申請，被告僅部分准許，並否准其餘申
    請。核其性質，自屬中央行政機關就原告申請補貼之公法上
    具體事件，所為對外直接發生法律效果之單方行政行為，應
    屬行政程序法第92條第1 項及訴願法第3 條第1 項所規定之
    行政處分。
  (二)又被告審議委員會98年12月31日第88次會議決議，則針對原
    告「花蓮火車站－瑞穗」、「光復－玉里」等2 條公路汽車
    客運路線申請延駛至富里之申請案，決議「因上揭路線申請
    延駛之路段旅客需求數少，增加班次無法達成績效及提昇服
    務品質，爰請臺北區監理所轉知業者，請業者朝向整併路線
    考量，期望能提升服務品質，以符合路線營運績效」等語，
    另針對原告「因續營重勘路線後增加之里○○市區○○路段
    行使未達60班次者應追加核予虧損補貼」申請案，決議「因
    上揭路線於98年3 月間均未提出補貼申請，爰本案於下年度
    （99年度）補貼作業再行檢討……」。亦即對原告上開2 申
    請案，實質上予以否准。被告嗣於99年1 月11日以路監運字
    第0991000183B 號函（下稱99年1 月11日函文）將上開第88
    次會議紀錄轉請臺北區監理所依決議辦理及轉知業者，臺北
    區監理所復於99年1 月26日以北監運字第0991000791號函（
    下稱「99年1 月26日函文」）轉發第88次會議紀錄予花蓮監
    理站，花蓮監理站再以99年2 月1 日函文檢送第88次會議紀
    錄節本予原告，有上開函文在卷可稽。則自原告收受花蓮監
    理站轉送第88次會議紀錄時起，依第88次會議審議結論對原
    告發生否准之法律效果，亦屬被告對原告所為之行政處分甚
    明。
  (三)原告提起訴願時，於其申復暨訴願書之訴願請求欄，請求「
    就路線編號A11-001 富里－臺東、A11-010 富里－望通嶺、
    A11-012 瑞穗－玉里、A11-016 花蓮－成功－臺東、A11-02
    0 花蓮－瑞穗、A11-022 花蓮－成功等6 條路線及續營重勘
    路線後增加之里○○市區○○路段行駛未達60班次，含同業
    行駛未達90班次者，應追加核予虧損補貼」、「原處分（參
    附件一）均撤銷，另由原處分機關重新核處」。顯見原告係
    不服被告審議委員會第80次會議、第84次會議、第86次會議
    及第88次會議之決議，而提起課予義務訴願，除請求撤銷「
    原處分」之外，並請求訴願管轄機關命被告針對其上開虧損
    補貼之申請重新核處。至於其所謂之「原處分」，稽諸其所
    附之附件一，包括臺北區監理所99年1 月12日函文、99年1
    月26日函文、花蓮監理站99年2 月1 日函文，而臺北區監理
    所99年1 月26日函文及花蓮監理站99年2 月1 日函文，係逐
    級層轉被告審議委員會第88次會議紀錄節本予原告，至於臺
    北區監理所99年1 月12日函文，則係臺北區監理所依被告99
    年1 月4 日函轉原告98年12月15日申復「98年度偏遠服務路
    線營運虧損」6 條路線，建請比照鼎東客運公司重複路線逾
    30班次皆予補貼模式惠予補貼乙案，函請花蓮監理站轉向原
    告說明釐清，並表示原告對審議會決議若有不服，應請依「
    公路汽車客運偏遠服務路線營運虧損補貼審議及執行管理要
    點」第6 點第6 項辦理（即依訴願法規定辦理）。足徵原告
    係不服性質上屬於行政處分之被告審議委員會所為第80次、
    第84次、第86次、第88次會議審議結論，依「公路汽車客運
    偏遠服務路線營運虧損補貼審議及執行管理要點」第6 點第
    6 項及訴願法第1 條、第2 條之規定，提起訴願。訴願管轄
    機關竟以原告不服之系爭函文，非屬行政處分為由，而為不
    受理之決定，自非合法。
五、次按行政機關之行政處分若屬羈束處分，因僅生該處分是否
    適法之問題，高等行政法院依法可自行審查，自不須將訴願
    決定撤銷發回；但若屬裁量處分，則因行政訴訟僅得審查行
    政處分是否違法，至其裁量是否適當，應由受理訴願機關負
    責審查，則除當事人明白表示不欲就裁量之適當與否為爭訟
    外，為保障當事人審級（訴願）利益，自得將原訴願決定撤
    銷，由受理訴願機關重為決定（高等行政法院89年度第2 次
    法律座談會第6 號提案結論參照）。本件訴願管轄機關之訴
    願決定，既有違誤，已如前述，則原告訴請撤銷訴願決定，
    即無不合，應予准許。另被告所作成之原處分，係屬裁量處
    分，為被告所自承（本院卷第56頁），則揆諸上揭說明，本
    院僅得審查行政處分是否違法，至其裁量是否適當，則應由
    訴願管轄機關負責審查，原告於99年11月23日本院準備程序
    時已表明應由訴願管轄機關為實體審查，以維護其訴願利益
    （本院卷第56頁），是本件即應將原訴願決定撤銷，由被告
    檢卷送請法定管轄訴願機關交通部重為適法之決定。至於兩
    造其餘有關實體上之主張，應由訴願管轄機關就原行政處分
    詳予審酌，另為適法決定，本院於現階段尚無庸判斷，是原
    告訴請撤銷原處分，為無理由，應予駁回。
六、據上論結，本件原告之訴為一部有理由、一部無理由，依行
    政訴訟法第104 條、民事訴訟法第79條，判決如主文。
中    華    民    國    99    年    12    月    17    日
                    臺北高等行政法院第六庭
                              審判長法  官  闕  銘  富
                                    法  官  許  瑞  助
                                    法  官  張  國  勳
上為正本係照原本作成。
如不服本判決，應於送達後20日內向本院提出上訴狀並表明上訴
理由，如於本判決宣示後送達前提起上訴者，應於判決送達後20
日內補提上訴理由書（須按他造人數附繕本）。
中    華    民    國    99    年    12    月    17    日
                                    書記官  陳  可  欣

司法院資訊處製作；財團法人民間司法改革基金會備份。
